最高法院民事判決　　　　　　　　　　110年度台上字第831號
上　訴　人　傅建福
訴訟代理人　蔡榮德律師
上　訴　人　傅海湖
　　　　　　傅東洪
　　　　　　傅東隆
　　　　　　傅東萬
　　　　　　傅東興
共　　　同
訴訟代理人　鄭世脩律師
　　　　　　林俊杰律師
被 上訴 人　林　添
　　　　　　廖本鑫
共　　　同
訴訟代理人　蕭萬龍律師
　　　　　　劉德壽律師　
上列當事人間請求履行契約等事件，上訴人對於中華民國109年6
月24日臺灣高等法院第二審更審判決（107年度重上更一字第127
號），提起上訴，本院判決如下：
    主  文
原判決廢棄，發回臺灣高等法院。
    理  由
本件被上訴人主張：伊於民國102年7月16日參加第一審共同被告
財政部國有財產署北區分署（下稱國有財產署）舉辦之逾期未辦
理繼承土地或建築改良物公告標售案，以最高金額新臺幣 2,588
萬8,000元標得坐落桃園市○○區○○段000地號土地（下稱系爭
土地），並已繳足價金。上訴人以其為系爭土地原地上權人傅登
壬（90年1月3日死亡）之繼承人，向國有財產署聲明優先承買系
爭土地。然傅登壬並非以行使地上權之意思占有系爭土地，其於
83年間所為時效取得地上權申請，與法定要件有違，地政機關辦
理前開登記申請時，對已於31年5月6日死亡之系爭土地原所有權
人劉金木為公示送達，亦非合法，傅登壬未因登記而取得系爭土
地之地上權。縱令劉金木之生母劉邱富與傅登壬於33年間訂立「
土地及建物賣買豫約契約書」（下稱系爭買賣契約），因斯時劉
金木業已死亡，劉邱富並非其繼承人，無處分系爭土地權限，傅
登壬未因訂立系爭買賣契約取得占有系爭土地之合法權源。傅登
壬非系爭土地之地上權人或合法使用人，上訴人以其繼承前開占
有權源，行使土地法第73條之1第3項所定優先承買權，自非有據
等情。爰求為確認上訴人就系爭土地優先購買權不存在之判決。
上訴人則以：傅登壬於33年間與劉邱富簽訂系爭買賣契約後，持
續占有使用系爭土地。迄至83年間，已符合時效取得地上權之要
件，經桃園地政事務所審核後，於84年 3月20日完成登記，取得
系爭土地之地上權（下稱系爭地上權）。嗣伊等繼承系爭地上權
，並繼續在系爭土地上種植竹木及農作物，為系爭土地之合法使
用人，對系爭土地有優先購買權等語，資為抗辯。
原審維持第一審所為上訴人敗訴之判決，駁回其上訴，係以：上
訴人以其被繼承人傅登壬前於83年間，繼續占有系爭土地逾20年
，符合時效取得地上權要件，向桃園地政事務所申請地上權登記
獲准，傅登壬死亡後，上訴人已就系爭地上權辦理繼承登記等情
，固據提出土地登記簿、土地登記申請書為證。惟查劉金木於31
年間「戰死絕家」，已無繼承人，桃園地政事務所於受理傅登壬
時效取得地上權登記申請時，竟對已死亡之系爭土地原所有權人
劉金木聲請為公示送達，違反土地登記規則第118 條所定對所有
權人之通知義務，該所以公告期滿無人異議為由，准傅登壬登記
為系爭地上權人，自非合法。次按土地法第43條規定所謂之登記
有絕對效力，係指善意信賴登記內容而與土地登記簿所登載權利
人交易之人，其信賴應受保障。上訴人因繼承取得系爭地上權，
非屬應受信賴保護之善意第三人，無從據該規定主張善意取得系
爭地上權。又主張時效取得地上權者，須以行使地上權之意思而
占有他人土地為其成立要件，倘依其所由發生事實之性質，無行
使地上權之意思者，非有變為以行使地上權之意思而占有之情事
，其取得時效不能開始進行。所謂以行使地上權之意思而占有他
人之土地，占有人主觀上須有行使地上權的意思，客觀上有在他
人土地上建築房屋、其他工作物或竹木而使用他人土地之事實。
上訴人抗辯傅登壬於33年、42年間依序與劉金木之生母劉邱富、
胞姊徐李燕簽立系爭買賣契約、管理土地委託書（下稱系爭委託
書），系爭委託書並載明：「右記土地並所有竹木及家屋付以傅
登壬先生管理委託無誤」等內容，足見傅登壬分別以買受系爭土
地之所有權人、委任契約之受託人地位占有系爭土地，並無行使
地上權之意思，與時效取得地上權之主觀要件不合，桃園地政事
務所復有前述通知程序不合法情事，難認系爭地上權登記有絕對
之效力。次查劉邱富係於33年間以劉金木之「後見人」（日據時
期監護人）名義與傅登壬簽訂系爭買賣契約，然劉金木於此前即
已死亡，為兩造所不爭，劉邱富無從代理劉金木與傅登壬簽訂系
爭買賣契約，上訴人辯稱傅登壬本諸系爭買賣契約占有系爭土地
，難認有據。另按繼承開始於日據時期者，因民法繼承編尚未施
行於臺灣，有關遺產之繼承，應適用臺灣當時之習慣；若被繼承
人無直系血親卑親屬，且依當時之法律亦無其他繼承人者，依民
法繼承編施行法（下稱繼承編施行法）第8 條規定，自34年10月
25日民法繼承編施行於臺灣之日起，應依該編之規定定其繼承人
。再查劉金木原為戶主劉天賜之妹劉邱富之私生子，於17年（日
據昭和3年）4月15日經劉天賜收養為過房子，劉天賜於同年月17
日死亡後，因戶主相續成為戶主，繼承屬劉天賜家產之系爭土地
，有戶籍謄本及土地登記簿在卷可參。劉金木於31年間以戶主身
分死亡後，依內政部考究臺灣日據時期習慣所訂頒「繼承登記法
令補充規定」第3 點規定：「因戶主喪失戶主權而開始之財產繼
承，其繼承人之順序為：㈠法定之推定財產繼承人。㈡指定之財
產繼承人。㈢選定之財產繼承人。第一順序之法定推定財產繼承
人須係男子直系卑親屬…」；及第4 點規定：「戶主無法定之推
定戶主繼承人時，得以生前行為指定繼承人或以遺囑指定繼承人
。如未指定時，親屬得協議為選定繼承人…」。劉金木於31年間
以戶主身分死亡絕家，依當時臺灣習慣，其時戶內無前開規定所
稱「男子直系血親卑親屬」繼承人，亦查無指定或親屬協議選定
之財產繼承人，依繼承編施行法第8 條規定，於臺灣光復後，應
依民法第1138條之規定定其繼承人。劉金木於日據時期已經劉天
賜收養，自34年臺灣光復後施行民法之日起，劉金木與劉天賜之
收養關係，適用民法親屬編所定效力，劉金木與本生家之親屬劉
邱富（生母）、徐李燕（姊妹）之權利義務，皆處於停止之狀態
，劉邱富、徐李燕未繼承劉金木所遺系爭土地，傅登壬與其等所
定系爭買賣契約、系爭委託書，無從執為上訴人占有系爭土地之
合法權源，自難認上訴人係土地法第73條之1第3項所定享有優先
購買權之「合法使用人」。被上訴人訴請確認上訴人就系爭土地
之優先購買權不存在，洵屬有據等詞，為其判斷之基礎。
按民法第759條之1第1 項規定，不動產物權經登記者，推定登記
權利人適法有此權利。其立法理由載明：「此項登記之推定力，
乃為登記名義人除不得援以對抗其直接前手之真正權利人外，得
對其他任何人主張之。為貫徹登記之效力，此項推定力，應依法
定程序塗銷登記，始得推翻」。是基於此一登記之推定力，除登
記名義人直接前手外，任何第三人於依法定程序塗銷該物權登記
前，尚不得逕否認登記名義人之物權。查上訴人之被繼承人傅登
壬於84年3 月20日以「時效取得」為原因，登記為系爭土地之地
上權人，傅登壬死亡後，上訴人以分割繼承為原因，登記為系爭
地上權之共有人，被上訴人非上訴人取得系爭地上權之直接前手
，有土地登記簿及土地登記第二類謄本在卷可稽（見一審卷一第
16至21頁）。則在依法定程序塗銷登記前，上訴人為系爭土地之
地上權人，尚無從逕予推翻。原審見未及此，遽認上訴人未因登
記取得系爭地上權，非得行使土地法第73條之1第3項所定優先購
買權，進而為上訴人不利之判斷，已於法有違。次按稱地上權者
，謂以在他人土地上有建築物或其他工作物「或竹木」為目的而
使用其土地之權。99年2月3日修正前民法第832 條定有明文。又
解釋意思表示，應探求當事人真意，不得拘泥於所用之辭句，為
同法第98條所明定。查劉邱富於33年代理劉金木簽立系爭買賣契
約後，劉金木之姊徐李燕復於42年3 月27日出具系爭委託書予傅
登壬，為原審認定之事實。系爭委託書載明：「右記土地並所有
竹木及家屋付以傅登壬先生管理委託無誤，他人不得侵入亂用，
全此告之」等語，其末並署名「所有權者劉金木」、「代理人徐
李燕」、「管理委託人傅登壬」，有系爭委託書在卷可稽（見一
審卷一第456頁正、反面）。似見傅登壬於42年3月27日簽署系爭
委託書時，並未以系爭土地所有權人自居，系爭委託書名為「管
理委託」，然徵諸傅登壬前已向劉邱富（代理劉金木）買受並占
有系爭土地，系爭委託書特別載明「他人不得侵入亂用」等情，
則能否謂系爭委託書之真意，非在宣示傅登壬使用系爭土地之權
限，尚非無疑。是上訴人抗辯：傅登壬與劉邱富於33年簽立系爭
買賣契約後，持續使用系爭土地，因系爭土地遲未能辦理過戶，
徐李燕乃出具系爭委託書予傅登壬，作為傅登壬繼續耕作之依據
，其後傅登壬主觀上即基於行使地上權之意思占有系爭土地等節
，是否毫無足取？仍有研求之餘地。原審未詳探求，遽謂傅登壬
主觀上無行使地上權之意思，爰為上訴人不利之判決，並有可議
。上訴論旨，指摘原判決違背法令，求予廢棄，非無理由。
據上論結，本件上訴為有理由。依民事訴訟法第477條第1項、第
478條第2項，判決如主文。
中    華    民    國   111    年    5     月    25    日
                      最高法院民事第四庭
                          審判長法官  鄭  雅  萍  
                                法官  滕  允  潔  
                                法官  王  金  龍  
                                法官  蕭  胤  瑮  
                                法官  王  本  源  
本件正本證明與原本無異
                                      書  記  官
中    華    民    國   111    年    6     月    1     日